臺灣新竹地方法院民事判決　94年度婚字第1號
原　　　告　乙○○
被　　　告　甲○○
上列當事人間請求確認婚姻關係不成立事件，於民國94年2月18
日言詞辯論終結，本院判決如下：
    主  文
確認原告與被告間之婚姻關係不成立。
訴訟費用由被告負擔二分之一，餘由原告負擔。
    事實及理由
壹、原告起訴主張：緣中華民國籍原告乙○○與日本國籍被告甲
    ○○雖於民國（下同）93年7月23日，以記載結婚日為93 年
    7月22日之結婚證書向戶政機關申請結婚登記，惟93年7月22
    日，實際上兩造根本分隔臺灣、日本兩地，並未依民法第98
    2條第1項，在公開場合及二人以上見證人下，踐行結婚儀式
    。在日本兩造雖亦辦理了結婚登記，但被告在日本辦理登記
    時，乃是被告持臺灣的結婚登記辦理登記，被告並未前往。
    因此，本件兩造既未有舉行婚禮之公開儀式，則兩造顯有欠
    缺結婚之事實。綜上，原告爰依民事訴訟法第568條提起本
    件訴訟，訴請確認婚姻關係不成立。
    並聲明求為判決如主文所示。
貳、被告則辯稱：查兩造雖有計劃六月結婚，但兩造並沒有舉行
    典禮，且在日本年滿18歲以上，只要去市政府辦理登記即可
    ，毋需法官或公證人在場等語資為抗辯。
參、得心證之理由
一、按婚姻成立之要件，依各該當事人之本國法，但結婚方式依
    當事人一方之本國法或依舉行地法者，亦為有效。結婚之方
    式，當事人一方為中華民國國民，並在中華民國舉行者，依
    中華民國法律，涉外民事法律事適用法第11條第1項、第2項
    定有明文。查本件原告為中華民國人，據其提出之結婚證書
    及
    兩造係在中華民國結婚，故本件婚姻成立要件中之結婚方式
    自應適用中華民國法律。
二、按民事訴訟法第568條第1項所定婚姻無效之訴與確認婚姻成
    立或不成立之訴，兩者不同；所謂確認婚姻不成立之訴，係
    主張無結婚之事實，而有婚姻之形式；至於婚姻無效之訴，
    則係主張有結婚之事實，而其行為無效而言，最高法院86年
    台上字第483號判決意旨可供參照，是倘未依民法第982條第
    1項規定，結婚應舉行公開儀式及二人以上之證人，僅於戶
    籍上為結婚之
    式，依前開說明，自屬婚姻關係不成立之問題。此外，本件
    原告主張其與被告間之婚姻關係不成立，然其之
    配偶」欄內，因仍登載被告為其配偶，
    登記兩造於93年7月22日結婚，93年7月23日申請登記，此有
    決確認其與被告間之婚姻關係是否成立，以除去
    事實不符之法律上不安定狀態，故本件原告有即受確認判決
    之法律上利益。
三、又關於認諾效力之規定，於婚姻事件不適用之；關於捨棄效
    力之規定，於婚姻無效、婚姻成立或不成立之訴，不適用之
    ；關於訴訟上自認及不爭執事實之效力之規定，在婚姻無效
    或確認婚姻成立或不成立之訴，於婚姻無效或不成立及婚姻
    有效或成立之原因、事實，不適用之，民事訴訟法第574 條
    第1項前段、第2項後段分別定有明文。查本件被告就本件訴
    訟為認諾及訴訟上自認或不爭執事實，既不生訴訟上效力，
    本院自不得本於其認諾及訴訟上自認或不爭執事實，為其敗
    訴之判決。
四、按經依
    982條第2項定有明文，惟依同法條第1項規定，及最高法院
    51年台上字第551號判例之見解，結婚，應有公開儀式及二
    人以上之證人，且所謂結婚應有公開之儀式係指結婚之當事
    人應行定式之禮儀，使不特定人得以共聞共見認識其為結婚
    者而言，所謂二人以上之證人，祇須有行為能力在場親見而
    願證明者為已足，倘若確有證據以資證明其未有公開之儀式
    及二人以上證人之法定結婚要件時，非不得推翻其推定，有
    最高法院84年度台上字第829號裁判意旨可參。
五、經查，原告乙○○主張兩造未曾舉行結婚之公開儀式乙節，
    業經其提出兩造結婚證書、中華民國C0000000號被告簽證等
    件影本為證，且觀諸前開被告簽證影本所載被告係於2004年
    10月7日入境等情，93年7月22日被告既尚未前來臺灣，則衡
    情兩造自無在自宅舉行結婚之公開儀式之可能。況經證人即
    原告之父母曾進財（42年4月3日生）、林雪梅（45年12月6
    日生）到庭證稱：「93年7月22日兩造並沒有結婚，只是因
    同居很久，要辦理結婚登記，我們就在結婚證書上自己簽。
    」等語，有本院94年1月31日言詞辯論筆錄在卷足稽，倘若
    兩造確有舉行不特定人得以共見共聞，認識其正在為結婚之
    定式禮儀，則衡情身為原告至親父母之證人應無設詞構陷之
    理，故原告主張兩造無結婚之事實，自堪信為為真實。從而
    ，揆諸前開規定及說明，本件原告既已證明兩造並未舉行結
    婚之公開儀式，則原告起訴請求確認兩造間婚姻關係不成立
    ，自屬有據，應予准許。
六、關於訴訟費用負擔方面：按敗訴人之行為，按當時之訴訟程
    度為伸張或防衛權利所必要者，因該行為所生之費用，法院
    得酌量情形命勝訴之當事人負擔其一部，民事訴訟法第81條
    第2款定有明文。查本件婚姻關係不成立之訴，兩造對於未
    舉行結婚公開儀式之事，實早已有所知悉，故被告應訴所為
    抗辯，核屬伸張或防衛權利所必要，且與維持造各負擔二分
    之一，始為公允。
肆、訴訟費用之負擔：民事訴訟法第81條第2款。
中　　華　　民　　國　　94　　年　　2　　月　　18 　　日
                  家事法庭　　法　官　許翠玲
以上正本證明與原本無異。
如對本判決上訴，須於20日內向本院提出上訴狀。
                              書記官  陳宏城
中　　華　　民　　國　　94　　年　　2　　月　　18 　　日
